---
title: 'Demografia e homicídios no Brasil'
output: html_document
bibliography: references.bib
---

```{r setup, include=FALSE}
knitr::opts_chunk$set(
  collapse = F,
  comment = "#>",
  message = F,
  warning = F,
  fig.align = "center",
  echo = TRUE
)
```



Reprodução do artigo de [@cerqueira2014demografia].

## Introdução

* A demografia é um dos principais pontos de consenso na discussão a respeito das causas da criminalidade.
* O crescimento das cidades e adensamentos urbanos são importantes.
* Estruturas etárias e de gênero: o ciclo de vida na criminalidade the Thorneberry se inicia nos 12 anos de um jovem do sexo masculino, atinge seu ápice aos 18 anos e se esgota antes dos 30 anos.
* As mudanças geracionais, dadas pela proporção de jovens em relação ao total da população, são evidências mais controversas na literatura (ex: Zimring 2007 e Fox 2000).
* **No Brasil**: Mello e Schneider (2010) um aumento de 1,0% na população causa um aumnto de 4,5% na taxa de homicídios do estado de São Paulo.
* Oportunidades no mercado de trabalho se alteram conforme a proporção de jovens na população (Cerqueira e Moura, 2014).

## Demografia e homicídios em São Paulo nas décadas de 1980, 1990, 2000, 2010

> *"A hipótese trabalhada neste capítulo é a de que o aumento da proporção de jovens nos anos 1980 e 1990 e a sua queda a partir de 2023 constituem um dos elementos importantes para ajudar a explicar o aumento e, posteriormente, a queda da taxa de homicídios nos mesmos períodos, no Brasil. [@cerqueira2014demografia, pp. 358]"*

```{r}
library(tidyverse)
library(spcrimr)

# agrupa para o estado todo ----------------------------------------------------
df <- seade_completa %>%
  unnest() %>%
  select(ano, populacao, starts_with("populacao_de")) %>%
  rename(populacao_de_05_a_09_anos   = populacao_de_5_a_9_anos,  
         populacao_de_00_a_04_anos   = populacao_de_0_a_4_anos) %>%
  select(-populacao_de_7_a_10_anos,
         -populacao_de_4_a_6_anos,
         -populacao_de_0_a_3_anos,
         -populacao_de_11_a_14_anos,
         -populacao_de_15_a_17_anos,
         -populacao_de_18_a_19_anos) %>%
  select(ano, populacao, populacao_de_00_a_04_anos,
                         populacao_de_05_a_09_anos,
                         everything()) %>%
  group_by(ano) %>%
  summarise_all(~ sum(., na.rm = T))

# labels mais legíveis ---------------------------------------------------------
cls <- df %>% 
  names() %>%
  .[-c(1:2)] %>%
  str_remove_all("populacao_de_") %>%
  str_remove_all("_anos") %>%
  str_replace_all("_", " ") %>%
  str_replace_all("00 a", "Até")

names(df)[-c(1:2)] <- cls

# agrupa -----------------------------------------------------------------------
agrup <- function(d){
  d %>%
    select(-ano) %>%
    group_by() %>%
    summarise_all(~ sum(.)) 
}

df <-
  list( df %>% filter(ano <  1990),
        df %>% filter(ano >= 1990 & ano < 2000),
        df %>% filter(ano >= 2000 & ano < 2010),
        df %>% filter(ano >= 2010 & ano < 2019)) %>% 
  map_df(~ agrup(d = .x)) %>%
  mutate(decada = c(1980, 1990, 2000, 2010))
  
popul.idade <- df %>%
  mutate_at(vars(matches(" ")), ~ ./ populacao) %>%
  select(-populacao) %>%
  gather(key = idade, value = proporcao, -decada, factor_key = TRUE) %>%
  mutate(decada = factor(decada))

# ggplot ----------------------------------------------------------
popul.idade %>% 
  filter(idade != "populacao") %>%
  ggplot(aes(x = idade,
             y = proporcao,
             colour = decada,
             group = decada)) +
  geom_line(aes(linetype = decada), size = 1.3) +
  scale_linetype_manual(values=c("dotted", "solid", "solid", "dashed")) +
  scale_color_manual(values=c("black", "darkred", "red", "darkorange")) +
  labs(title = "São Paulo: distribuição da população por idade (1980, 1990, 2000, 2010)",
       subtitlee = "(Em %)",
       y = "Percentual em relação à população total",
       x = "Idade (anos)",
       caption = "Fonte: Fundação SEADE\nAdaptado de Cerqueira e Moura (2014)") +
  theme_classic() +
  theme(legend.position="bottom",
        axis.text.x = element_text(angle = 45, hjust=1, vjust=1),
        legend.title = element_blank(),
        panel.border = element_rect(fill=NA, color = "lightgrey"),
        panel.grid.major.y = element_line(color="lightgrey")) +
  scale_y_continuous(limits = c(0, .15),
                   breaks = seq(0, .15, 0.05),
                   labels = paste0(seq(0, 15, 5), "%"))

```


## Taxa de homicídios

O problema da obtenção das taxas de homicídio no Brasil é conhecido no debate na área. O estado de São Paulo possui uma das bases mais completas (que está disponível no pacote `spcrimr`), entretanto essa base inicia-se somente nos anos 2000.

A alternativa utilizada pelos autores é a base de dados do Sistema de Informações sobre Mortalidade (SIM/Datasus). Os dados são obtidos em conformidade com a revisão vigente do Código Internacional de Doenças, que atualmente está na 10° revisão. Até 1995 o procedimento de coleta de dados seguia a 9° revisão.

### Revisões do Código Internacional de Doenças (CID)

* *CID-9*:
  + Até 1995 -  9° Revisão - códigos: E960 até E977 [@cerqueira2014causas]
* *CID-10*:
  + 1996 até 2018 - 10° Revisão - códigos: X85 a Y09 [@cerqueira2018atlas]

```{r}
# lendo dados do datasus -------------------------------------------------------

cid <- function(arq, skip, inicio, fim){
  
  # carrega cid9.csv
  cid <- read_delim(
    file    = paste0("~/[documentos]Raul/R[scripts]/analises/Projeto/data/", arq), 
    delim   = ";",
    locale  = locale(),
    trim_ws = TRUE,
    skip    =  skip,
    escape_double = FALSE)
  
  # subset
  cid <- cid[1:length(seq(inicio, fim)), -ncol(cid)]
  
  # transformações básicas
  cid <- cid %>%
    janitor::clean_names() %>% 
    select(- ano_do_d3_bito) %>%
    mutate_all(~ str_replace_all(., "-", "NA")) %>%
    mutate_if(is.character, as.integer)
  
  # 
  ate5 <- cid %>% select(x0_a_6_dias:x1_a_4_anos) %>% rowSums(na.rm = T)
  olds <- cid %>% select(x75_a_79_anos:x80_anos_e_mais) %>% rowSums(na.rm = T)
  
  #
  cid <- cid %>% 
    select(x5_a_9_anos:x70_a_74_anos) %>%
    mutate(ate5 = ate5,
           olds = olds,
           ano = seq(inicio, fim)) %>%
    select(ano, ate5, everything(), olds)

  return(cid)

}

homic_idade <- bind_rows(cid("cid9.csv", skip = 6, 1980, 1995),
                         cid("cid10.csv", skip = 5, 1996, 2017))

names(homic_idade)[-1] <- cls

decades <- c(1980, 1990, 2000, 2010)
homic_idade$decada <- decades[findInterval(homic_idade$ano, decades)]

homic.idade <- homic_idade %>%
  select(-ano) %>%
  group_by(decada) %>%
  summarise_all(~ sum(.)) %>%
  gather(idade, homicidio, -decada) %>%
  inner_join(., 
             df %>% select(-populacao) %>% gather(idade, populacao, -decada),
             by = c("idade", "decada")) %>%
  mutate(decada = factor(decada))

homic.idade %>%
  ggplot(aes(x = idade,
             y = homicidio / populacao * 100000,
             colour = decada,
             group = decada)) +
  geom_line(aes(linetype = decada), size=1.3) +
  scale_linetype_manual(values=c("dotted", "solid", "solid", "dashed")) +
  scale_color_manual(values=c("black", "darkred", "red", "darkorange")) +
  labs(title = "São Paulo: distribuição dos homicídios por idade (1980, 1990, 2000, 2010)",
       subtitlee = "(Em 100.000 habitantes)",
       y = "Taxa de homicídios",
       x = "Idade (anos)",
       caption = "Fonte: SIM/SME e Fundação SEADE\nAdaptado de Cerqueira e Moura (2014)") +
  theme_classic() +
  theme(legend.position="bottom",
        axis.text.x = element_text(angle = 45, hjust=1, vjust=1),
        legend.title = element_blank(),
        panel.border = element_rect(fill=NA, color = "lightgrey"),
        panel.grid.major.y = element_line(color="lightgrey"))
```


```{r fig.height=6, fig.width=7.5}
homic_jovem1529 <- homic_idade %>%
  transmute(ano = ano,
            homic_jovem1529 = `15 a 19` + `20 a 24` + `25 a 29`,
            homic_total = rowSums(homic_idade[ ,2:17], na.rm=T)) 

popul_jovem1529 <- seade_completa %>%
  unnest() %>%
  group_by(ano) %>%
  summarise(populacao = sum(populacao, na.rm=T),
            popul_jovem1529 = sum(populacao_masculina_de_15_a_19_anos, 
                                  populacao_masculina_de_20_a_24_anos, 
                                  populacao_masculina_de_25_a_29_anos, na.rm=T))

homic.jovens <- inner_join(popul_jovem1529, homic_jovem1529, by = "ano")


d <- homic.jovens %>%
  transmute(ano = ano,
            jovens1529 = popul_jovem1529 / populacao,
            homic = homic_total / populacao * 100000) %>%
  gather(key = variavel, value = proporcao, -ano)

d %>%
  ggplot(aes(x = ano,
             y = proporcao,
             group = variavel,
             colour = variavel)) + 
  geom_line(size=1.3, show.legend = F) +
  facet_wrap(~ variavel,
             ncol = 1,
             scales = "free_y",
             strip.position = "left", 
             labeller = as_labeller(c(jovens1529 = "Homens entre 15 e 29 anos\n(em %)",
                                      homic = "Taxa de homicídios"))) +
  geom_smooth(data = filter(d, variavel == "jovens1529"),
              color = "orange",
              aes(fill="Polinômio (% homens entre 15 e 29 anos)"),
              method = "lm", formula = y ~ splines::bs(x, 3), se = FALSE) +
  scale_color_manual(values=c("darkred", "red")) +
  theme_classic() +
  theme(legend.position = "bottom",
        axis.text.x = element_text(angle = 45, hjust=1, vjust=1),
        legend.title = element_blank(),
        panel.border = element_rect(fill=NA, color = "lightgrey"),
        panel.grid.major.y = element_line(color="lightgrey"),
        strip.placement = "outside",
        strip.background = element_blank()) +
  scale_x_discrete(limits = seq(1980, 2017),
                   breaks = seq(1980, 2017),
                   labels = seq(1980, 2017)) +
  labs(x="", y="",
       title = expression("São Paulo: taxa de" ~  homicídios^1 ~ "e de proporção de homens jovens na" ~ população^2),
       subtitle = "(1980-2017)",
       caption= "Fonte: SIM/MS e Fundação SEADE \n Elaboração própria \n Notas: 1 Em mortes por 100.000 habitantes \n 2 Em termos decimais")

```


Destaques:

* Aumento na taxa de homicídios até os anos 2000 em São Paulo, seguido de queda contínua e abrupta.
* No Brasil, esse aumento vai até 2006 @cerqueira2014causas.
* Tanto em @cerqueira2014causas quanto neste caso, os jovens são profundamente afetados pela violência.


## A relação empírica entre demografia e homicídios com base em dois métodos analíticos

### Metodologia *shift-share*

>"(...) permite decompor a variação da taxa de homicídio em dois componentes, conhecidos como efeitos de **nível** e de **composição**. O cálculo subjacente se inicia com o reconhecimento de que a taxa de homicídios de um país em um dado ano, pode ser escrita como a média ponderada das taxas de homicídio para cada idade, em que o ponderador refere-se à parcela da população naquela idade, conforme descrito na equação (...) (p. 362)". 


$$txhom_{t} = \sum_{j = 1}^{n} txhom_{jt} \frac{pop_{jt}}{pop_{t}}$$

* $txhom_{jt}$ é a taxa de homicídios por 100 mil habitantes do grupo etário $j$ no ano $t$.
* $pop_{jt}$ é a população do grupo etário $j$ no ano $t$
* $pop_{t}$ é a população no ano $t$



$$
txhom_{t} - txhom_{t-1} = \sum_{j = 1}^{n} txhom_{jt} \frac{pop_{jt}}{pop_{t}} - \sum_{j = 1}^{n} txhom_{jt-1} \frac{pop_{jt-1}}{pop_{t-1}}
$$
$$
= (\sum_{j = 1}^{n}(txhom_{jt} - txhom_{jt-1})\bar{(\frac{pop_{jt}}{pop_{t}})}) + (\sum_{j=1}^{n}(\frac{pop_{jt}}{pop_{t}} - \frac{pop_{jt-1}}{pop_{t}}) \bar{txhom_{j}})
$$

##

```{r}
# chunk 1 ----------------------------------------------------------------------

 # `populacao_por_faixa_etaria_cols` : populacao por faixa etaria nas colulas
 # `faixas_etarias` : vetor com os nomes das colunas de `populacao_por_faixa_etaria_cols`
 # soma_cols() : pega `populacao_por_faixa_etaria_cols` e soma as colunas
 
populacao_por_faixa_etaria_cols <- 
  seade_completa %>%
  unnest() %>%
  select(ano, populacao, starts_with("populacao_de")) %>%
  rename(populacao_de_05_a_09_anos   = populacao_de_5_a_9_anos,  
         populacao_de_00_a_04_anos   = populacao_de_0_a_4_anos) %>%
  select(-populacao_de_7_a_10_anos,
         -populacao_de_4_a_6_anos,
         -populacao_de_0_a_3_anos,
         -populacao_de_11_a_14_anos,
         -populacao_de_15_a_17_anos,
         -populacao_de_18_a_19_anos) %>%
  select(ano, populacao, populacao_de_00_a_04_anos,
         populacao_de_05_a_09_anos,
         everything()) %>%
  group_by(ano) %>%
  summarise_all(~ sum(., na.rm = T))

# labels mais legíveis
faixas_etarias <-
  populacao_por_faixa_etaria_cols %>% 
  names() %>%
  .[-c(1:2)] %>%
  str_remove_all("populacao_de_") %>%
  str_remove_all("_anos") %>%
  str_replace_all("_", " ") %>%
  str_replace_all("00 a", "Até")

names(populacao_por_faixa_etaria_cols)[-c(1:2)] <- faixas_etarias

# agrupa -----------------------------------------------------------------------
soma_cols <- function(d){
  
  d %>%
    select(-ano) %>%
    group_by() %>%
    summarise_all(~ sum(.)) 
  
}

populacao_por_faixa_etaria_soma_cols_por_decada <-
  list( populacao_por_faixa_etaria_cols %>% filter(ano <  1990),
        populacao_por_faixa_etaria_cols %>% filter(ano >= 1990 & ano < 2000),
        populacao_por_faixa_etaria_cols %>% filter(ano >= 2000 & ano < 2010),
        populacao_por_faixa_etaria_cols %>% filter(ano >= 2010 & ano < 2019)) %>% 
  map_df(~ soma_cols(d = .x)) %>%
  mutate(decada = c(1980, 1990, 2000, 2010))

proporcao_da_populacao_por_faixa_etaria_rows <-
  populacao_por_faixa_etaria_soma_cols_por_decada %>%
  mutate_at(vars(matches(" ")), ~ ./ populacao) %>%
  select(-populacao) %>%
  gather(key = idade, value = proporcao, -decada, factor_key = TRUE) %>%
  mutate(decada = factor(decada))

# ggplot ----------------------------------------------------------
proporcao_da_populacao_por_faixa_etaria_rows   %>% 
  filter(idade != "populacao") %>%
  ggplot(aes(x = idade,
             y = proporcao,
             colour = decada,
             group = decada)) +
  geom_line(aes(linetype = decada), size = 1.3) +
  scale_linetype_manual(values=c("dotted", "solid", "solid", "dashed")) +
  scale_color_manual(values=c("black", "darkred", "red", "darkorange")) +
  labs(title = "São Paulo: distribuição da população por idade (1980, 1990, 2000, 2010)",
       subtitlee = "(Em %)",
       y = "Percentual em relação à população total",
       x = "Idade (anos)",
       caption = "Fonte: Fundação SEADE\nAdaptado de Cerqueira e Moura (2014)") +
  theme_classic() +
  theme(legend.position="bottom",
        axis.text.x = element_text(angle = 45, hjust=1, vjust=1),
        legend.title = element_blank(),
        panel.border = element_rect(fill=NA, color = "lightgrey"),
        panel.grid.major.y = element_line(color="lightgrey")) +
  scale_y_continuous(limits = c(0, .15),
                     breaks = seq(0, .15, 0.05),
                     labels = paste0(seq(0, 15, 5), "%"))
```


## Referências
